臺灣臺中地方法院民事判決
110年度沙簡字第553號
原      告  黃家卉  
兼  訴  訟
代  理  人  林時嘉  
被      告  吳耀驊  
訴訟代理人  許宴翎  
上列當事人間請求確認本票債權不存在事件，本院於民國111年5
月11日言詞辯論終結，判決如下：
    主      文
確認被告持有原告所共同簽發如附表一所示之本票貳紙，於逾金
額新臺幣伍拾貳萬玖仟肆佰參拾伍元部分，對原告之票據權利不
存在。
原告其餘之訴駁回。
訴訟費用由被告負擔百分之四十七，餘由原告連帶負擔。
　　事實及理由
一、原告主張：原告於民國106年3月時，透過訴外人陳建龍介紹
    ，擬向被告借貸新臺幣（下同）100萬元，原告黃家卉並應
    被告之要求，以其名下之不動產，設定最高限額抵押權予被
    告，其後兩造於106年3月31日時，被告及陳建龍至原告住處
    ，交付借款金額予原告，但被告交付款項時，卻先預扣兩造
    先前談妥每月利息24,000元，共3個月的利息部分，原告當
    日僅拿到928,000元，原告並共同簽發附表一之本票2紙（下
    合稱系爭本票），及由原告黃家卉簽立（借）領款收據予被
    告。其後原告已依約定，依附表二還款日期，將每期還款24
    ,000元依兩造之約定，匯款至陳建龍指定之訴外人即陳建龍
    配偶葉宜瑄之臺灣土地銀行沙鹿分行（下稱土銀沙鹿分行）
    帳戶內，共還了44期，總金額為1,056,000元予被告，依票
    據法第124條準用第74條第2項規定，付款人為一部之付款時
    ，得要求執票人在票上記載所收金額，並另給收據，本件被
    告收取利息過高，原告應已返還全部借款及利息予被告，對
    被告已無任何票據債務，兩造間簽發票據之原因關係業已消
    滅，詎被告竟持系爭本票，聲請本院110年度司票字第3610
    號本票裁定，其後並據以聲請強制執行，爰請求確認被告對
    系爭本票之本票債權不存在等語，並聲明：確認被告如持有
    如附表一之本票債權，在超過0元之部分對原告不存在。
二、被告則以：原告共同透過陳建龍向被告借款100萬，兩造言
    明利息為月利2分4，即每月利息24,000元，一般民間借貸月
    利都是3分利，本件利息已經比較低了，106年3月31日交付
    借款時，被告確實拿出100萬元交予原告，並非原告所述之9
    28,000元，且原告雖然有依附表二之還款日期，交付44期之
    款項予陳建龍，但陳建龍每月僅轉匯20,000予被告，被告僅
    有收受共88萬元之還款金額，其後原告即未還款，原告還款
    金額連每期24,000元之利息都未繳足，遑論已清償本金，故
    原告訴請確認本票債權不存在並無理由等語資為抗辯。答辯
    聲明：原告之訴駁回。
三、得心證之理由：
  ㈠按確認法律關係之訴，非原告有即受確認判決之法律上利益
    者，不得提起之，民事訴訟法第247條第1項前段定有明文。
    所謂即受確認判決之法律上利益，係指法律關係之存否不明
    確，原告主觀上認其在法律上之地位有不妥之狀態存在，且
    此種不妥之狀態，能以確認判決將之除去者而言（最高法院
    52年台上字第1240號判決意旨參照）。原告主張被告所持系
    爭本票之債權不存在，為被告所否認，並持系爭本票向本院
    聲請強制執行，則原告於私法上之地位難謂無受侵害之危險
    ，又此項危險得以對於被告之確認判決除去，原告提起本件
    確認之訴，有即受確認判決之法律上利益而有權利保護之必
    要，合先敘明。
　㈡被告執有原告簽發系爭本票，聲請本院110年度司票字第3610
    號裁定准予強制執行，有該裁定附卷可稽，並據本院調閱前
    開卷宗核閱無訛。按「票據債務人不得以自己與發票人或執
    票人之前手間所存抗辯之事由對抗執票人。但執票人取得票
    據出於惡意者，不在此限。」，票據法第13條定有明文。依
    此規定，票據直接前後手間得為票據原因抗辯。本件兩造為
    系爭本票之直接前後手，原告得主張票據原因抗辯。次按金
    錢消費借貸為要物契約，須當事人間互相表示借貸之意思一
    致，且貸與人將金錢之所有權移轉於借用人，始生效力。票
    據執票人與票據債務人均認票據原因關係為消費借貸，票據
    債務人抗辯其未收受借款，消費借貸並未成立，則就借款之
    已交付事實，即應由票據執票人負舉證責任（最高法院73年
    度第1次民事庭會議決議參照）。原告主張其向被告借款100
    萬元而共同簽發系爭本票等語，為被告所不爭執，堪認系爭
    本票原因關係確為兩造間100萬元之金錢消費借貸關係。
　㈢按110年7月20日修正前民法第205條規定「約定利率，超過週
    年百分之二十者，債權人對於超過部分之利息，無請求權」
    。另按清償人所提出之給付，應先抵充費用，次充利息，次
    充原本。民法第323條前段亦定有明文。所謂應先抵充之利
    息，係僅指未超過法定利率限制之利息而言，至超過法定利
    率限制之利息，民法第205條既規定債權人無請求權，自難
    謂包含在內，亦不得執該規定，謂債務人就其約定超過法定
    利率限制之利息，已為任意給付（最高法院41年度台上字第
    807號、105年台上字第2248號、108年度台上字第585號判決
    意旨參照）。被告雖抗辯每月收取月利2分4，已比一般民間
    借貸月利3分為低，本件並無利息約定過高情形，惟依前述
    說明，原告既係依被告及陳建龍之要求始每月匯款24,000元
    ，尚不得遽謂此為原告之任意給付，故原告清償之抵付順序
    及金額，仍應以法定利率限制之利息即週年百分之二十為限
    。
　㈣原告稱僅拿到928,000元款項，且已返還附表二所示，共1,05
    6,000元之款項，應已清償完畢，被告則以上詞置辯。經查
    ：
　⒈證人即借紹本件借款之陳建龍於本院111年5月11日言詞辯論
    時已到庭證稱：原告借錢的時間是106年沒有錯，當初我們
    四人，包括原告黃家卉有坐下來寫設定抵押跟一些相關資料
    ，是先談好設定抵押的事後，去原告家坐下來談並拿錢給原
    告簽收據，當時在原告家裡，雙方講好，我介紹要賺介紹費
    5%，被告拿錢給原告後，原告拿介紹費給我，還有一些設定
    的費用，被告當時交給我的錢是100萬元，是一疊一疊的，
    共有10疊，大家都有看到。介紹費和設定費用，我總共拿了
    介紹費及設定費用，加一加有7萬多元，當時我有向林時嘉
    講，被告是出錢100萬元，被告說的介紹費是我和原告講的
    ，被告原則上還是要拿100萬元給原告，所以我才跟原告說
    收據上也要寫100萬元，至於介紹費和手續費用要給我，也
    是我私下和原告協調的。民間利率下3分，我向雙方說都有
    認識，利息算2分4 ，所以借100萬元每月利息是2萬4 千元
    。原告每個月2萬4千元給我，我再匯給被告。本金是有錢就
    可以還。被告有同意每個月給我4千元的幫忙匯款等事宜，
    所以我每個月拿2萬元給被告。這些事情，被告都有同意。
    我轉匯給被告資料，就是法院卷第303頁，從106年4月至109
    年11月，每月2萬元沒錯。原告匯到我太太葉宜萱的戶頭內
    共136萬9740元，是因原告朋友也有欠我錢，匯給我的。原
    告所匯的每月2萬4千元是沒有帶本金的，因為民間借貸就是
    三分利，所以都是算還利息的錢。我匯2萬元給被告，另外4
    千元是我幫忙的費用，所以就是看我匯款給被告的紀錄，原
    告算還44期，每期2萬4千元的利息等語（見本院卷第419-42
    2頁），核與原告當時對證人證述意見所表示：  當下確實
    簽2張本票，扣的錢，陳建龍說是手續費，但沒有詳細講是
    什麼。我確實之前陳述已經還的金額部分，算是還給被告的
    105萬6千元，剛好也是證人剛才所述的44期沒有錯等語，及
    被告所表示：證人所述屬實，陳建龍每月匯給我2萬元，也
    有拿現金，我確實收了44期，我也確實有給陳建龍每月4千
    元的走路工的錢等語均相符合，自均堪信為真正。
  ⒉依上開證人陳建龍及兩造之陳述可知，被告當時係交付借款1
    00萬元，至其中之72,000元部分，係證人陳建龍向原告所收
    取之介紹費和手續費用，並經原告同意，參以依原告黃 家
    卉所簽之（借）領款收據（見本院卷第401頁），其上確表
    明當場清點現金壹佰萬元整無訛，則該72,000元之介紹費和
    手續費用，確屬原告與證人陳建龍之約定無誤，本件被告借
    予原告之款項，自仍以兩造合意之100萬元無誤，故原告主
    張被告先預扣3個月，僅交付928,000元借款等情，自不可採
    。又依前述說明，係被告同意由原告匯入陳建龍指定之帳戶
    內，再由陳建龍轉匯予被告，且被告亦同意每月4,000元的
    走路工工錢予陳建龍，該走路工工錢既屬被告與證人陳建龍
    之約定，核與原告無關，則原告主張其共還款如附表二，每
    期24,000元，已還了1,056,000元給被告之詞，自可採信，
    被告抗辯其僅收到證人陳建龍所轉匯的44期，共88萬元的還
    款等情，自不可採。參以證人陳建龍亦證述：本金是有錢就
    可以還等語，故原告每期匯款24,000元部分，於超過應繳付
    的利息後，自可抵償現金無誤。
　㈤茲依原告借款100萬元後，按月於附表二之日期，每月還款24
    ,000，先抵充利息後再抵充原本計算如附表二所示，故原告
    向被告借款本金，至109年11月30日時，應剩529,435元之本
    金尚未清償，故原告主張其已清償系爭本票債務完畢，雖不
    足採，但被告對原告之系爭本票本金債權，應僅剩529,435
    元無誤。
四、按在票據上簽名者，依票上所載文義負責。二人以上共同簽
    名時，應連帶負責。承兌人於承兌後，應負付款之責。本票
    發票人所負責任與匯票承兌人同。分別為票據法第5條、第5
    2條第1項、第121條所明定。本件原告既應負系爭本票之共
    同發票人責任，其已其全部清償之主張，並無理由，尚有52
    9,435元本金未清償，業如前述。則於此尚負欠債務之範圍
    內，系爭本票之債權自仍然存在。至逾此範圍部分，則因票
    據原因關係已不存在，而難認此部分本票債權仍然存在。從
    而，原告訴請確認被告持有原告簽發之系爭本票於逾529,43
    5元部分，其票據債權不存在，為有理由，應予准許。逾此
    範圍之請求，即屬無據，應予駁回。
五、兩造其餘主張陳述及所提之證據，經審酌後於判決結果無影
    響，爰不逐一論述，附此敘明。
六、結論：本件原告之訴為一部有理由，一部無理由，依民事訴
    訟法第79條，判決如主文。
中　　華　　民　　國　　111 　年　　5 　　月　　27　　日
                  沙鹿簡易庭   法  官  黃建都
以上為正本係照原本作成。
如不服本判決，應於送達後20日內，向本院提出上訴狀並表明上
訴理由，如於本判決宣示後送達前提起上訴者，應於判決送達後
20日內補提上訴理由書（須附繕本）。如委任律師提起上訴者，
應一併繳納上訴審裁判費。
中　　華　　民　　國　　111 　年　　5 　　月　　27　　日
                               書記官     
附表一：
編號 發票人 發票日 票面金額 到期日 票號 1 黃家卉 林時嘉 106年3月22日 500,000元 107年9月22日 WG0000000 2 黃家卉 林時嘉 106年3月31日 500,000元 107年9月30日 CH0000000 
附表二：
期別 還款日期  債權本金 利息（以年息20%算，小數點以下4捨5入） 還款金額 清償本金 1 106.4.30 1,000,000元 16,667元 24,000元 7,333元 2 106.5.31 992,667元 16,544元 24,000元 7,456元 3 106.6.30 985,211元 16,420元 24,000元 7,580元 4 106.7.31 977,631元 16,294元 24,000元 7,706元 5 106.8.31 969,925元 16,165元 24,000元 7,835元 6 106.9.30 962,090元 16,035元 24,000元 7,965元 7 106.10.31 954,125元 15,902元 24,000元 8,098元 8 106.11.30 946,027元 15,767元 24,000元 8,233元 9 106.12.31 937,794元 15,630元 24,000元 8,370元 10 107.1.31 929,424元 15,490元 24,000元 8,510元 11 107.2.28 920,914元 15,349元 24,000元 8,651元 12 107.3.31 912,263元 15,204元 24,000元 8,796元 13 107.4.30 903,467元 15,058元 24,000元 8,942元 14 107.5.31 894,525元 14,909元 24,000元 9,091元 15 107.6.30 885,434元 14,757元 24,000元 9,243元 16 107.7.31 876,191元 14,603元 24,000元 9,397元 17 107.8.31 866,794元 14,447元 24,000元 9,553元 18 107.9.30 857,241元 14,287元 24,000元 9,713元 19 107.10.31 847,528元 14,125元 24,000元 9,875元 20 107.11.30 837,653元 13,961元 24,000元 10,039元 21 107.12.31 827,614元 13,794元 24,000元 10,206元 22 108.1.31 817,408元 13,623元 24,000元 10,377元 23 108.2.28 807,031元 13,451元 24,000元 10,549元 24 108.3.31 796,482元 13,275元 24,000元 10,725元 25 108.4.30 785,757元 13,096元 24,000元 10,904元 26 108.5.31 774,853元 12,914元 24,000元 11,086元 27 108.6.30 763,767元 12,729元 24,000元 11,271元 28 108.7.31 752,496元 12,542元 24,000元 11,458元 29 108.8.31 741,038元 12,351元 24,000元 11,649元 30 108.9.30 729,389元 12,156元 24,000元 11,844元 31 108.10.31 717,545元 11,959元 24,000元 12,041元 32 108.11.30 705,504元 11,758元 24,000元 12,242元 33 108.12.31 693,262元 11,554元 24,000元 12,446元 34 109.1.31 680,816元 11,347元 24,000元 12,653元 35 109.2.29 668,163元 11,136元 24,000元 12,864元 36 109.3.31 655,299元 10,922元 24,000元 13,078元 37 109.4.30 642,221元 10,704元 24,000元 13,296元 38 109.5.31 628,925元 10,482元 24,000元 13,518元 39 109.6.30 615,407元 10,257元 24,000元 13,743元 40 109.7.31 601,664元 10,028元 24,000元 13,972元 41 109.8.31 587,692元 9,795元 24,000元 14,205元 42 109.9.30 573,487元 9,558元 24,000元 14,442元 43 109.10.31 559,045元 9,317元 24,000元 14,683元 44 109.11.30 544,362元 9,073元 24,000元 14,927元 剩餘本金  529,435元